臺灣苗栗地方法院刑事判決
111年度訴緝字第14號
公  訴  人  臺灣苗栗地方檢察署檢察官
被      告  黃坤龍



上列被告因違反毒品危害防制條例案件，經檢察官提起公訴（98
年度撤緩毒偵字第14號），本院判決如下：
    主  文
本件公訴不受理。
扣案之吸食器壹組沒收。
    理  由
一、公訴意旨略以：被告甲○○基於施用第一、二級毒品之犯意，
    於民國96年11月22日晚上10時許，在苗栗縣○○市○○街00號之
    住處，以不詳方式，接連施用第一級毒品海洛因及第二級毒
    品甲基安非他命各1次。嗣於同月25日下午5時10分許，為警
    在苗栗縣○○市○○○路00巷00號3樓查獲。因認被告涉犯毒品危
    害防制條例第10條第1項之施用第一級毒品罪嫌及同條第2項
    之施用第二級毒品罪嫌等語。 
二、刑事訴訟法第303條第1款規定，案件有起訴之程序違背規定
    之情形者，應諭知不受理之判決。此所稱之起訴之程序違背
    規定，係指檢察官提起公訴之訴訟行為於程序上有違法律之
    規定而言。而提起公訴之訴訟行為是否於程序上有違法律規
    定，原則上，固是以起訴時所存在之事項及法律規定為判斷
    ，惟檢察官起訴後始發生之情事變更事由，致法院不能為實
    體審理及判決亦屬「起訴之程序違背規定」。
三、109年1月15日修正公布、同年7月15日施行之毒品危害防制
    條例第20條第3項規定，犯第10條之罪於觀察、勒戒或強制
    戒治執行完畢釋放後，3年後再犯第10條之罪者，適用本條
    前2項之規定。上開所謂「3年後再犯」，只要本次再犯（不
    論修正施行前、後）距最近1次觀察、勒戒或強制戒治執行
    完畢釋放，已逾3年者，即該當之，不因其間有無犯第10條
    之罪經起訴、判刑或執行而受影響（最高法院109年度台上
    大字第3826號裁定意旨參照）。
四、毒品危害防制條例本次修正，對於施用毒品者既強調「治療
    勝於處罰」、「醫療先於司法」之刑事政策，強化觀察、勒
    戒或強制戒治處分、命附條件緩起訴處遇措施與監禁刑罰間
    之交替運用，使之相互輔助補充，剛柔並濟，力助施用毒品
    者重生。尤以新修正之毒品危害防制條例第24條之命附條件
    緩起訴處遇，係考慮施用毒品者之成癮性、施用動機或生活
    環境各有不同，修正前之本條僅列附命完成戒癮治療一途之
    處遇模式，對於例如偶然出於好奇施用，但家庭生活環境正
    常並無毒癮之施用者，若不分個案情節、無論有無醫療必要
    ，一律施以戒癮治療，此種處遇模式顯然過於僵化而缺乏彈
    性，故除以往之「觀察、勒戒或強制戒治」及「附命完成戒
    癮治療緩起訴」雙軌制處遇外，更賦與檢察官得依個案情形
    ，以刑事訴訟法第253條之2第1項第4至6款或第8款規定，給
    予施用毒品者義務勞務、繳納處分金、心理輔導、法治教育
    或其他預防再犯措施為附條件之緩起訴處分，俾使其能經由
    多元化之緩起訴處遇，能有效並適當戒除毒癮而徹底擺脫毒
    品危害。又機構外之命附條件緩起訴處遇相較於機構內之觀
    察、勒戒及強制戒治而言，前者乃結合醫師、觀護人、社工
    心理諮商等不同領域之專業人員參與之治療措施，目的除在
    戒除施用毒品者身癮、心癮外，並使其能經由於機構外之社
    會參與及接觸，重新塑造生活紀律，改變病態行為，以達治
    療「病患性犯人」之效果；相較於後者於勒戒處所、戒治處
    所內之觀察、勒戒或強制戒治而言，仍不失為監禁治療，且
    其管理人員均為監所矯正人員，各處所之資源多寡、專業人
    才比例又不盡相同，未能跳脫「收容」功能大於「戒治」之
    刑罰樣貌。縱為屢犯施用毒品罪之成癮慣犯，倘其本次再犯
    後已自行赴醫療機構為戒癮或替代治療，並顯具成效，無論
    此次距最近1次觀察、勒戒或強制戒治執行完畢釋放是否已
    逾3年，於新修正毒品危害防制條例第24條尚未施行前，檢
    察官仍非不得視其個案情形為「附命完成戒癮治療緩起訴處
    分」，無庸逕向法院聲請觀察、勒戒甚而追訴處罰之必要，
    俾節省有用資源。準此，多方面之機構外處遇顯然優於機構
    內處遇。是在毒品未除罪化前，目前之刑事政策，應先落實
    「除刑不除罪」之各項政策，以司法監督施用毒品者機構外
    之社區戒癮治療為主，機構內之戒癮治療為輔，只有不願參
    與社區治療或治療無效者，始以監禁為最後手段。法院於解
    釋、適用本次毒品危害防制條例上開修正條文時，允宜遵循
    醫療專業及刑事政策，保障施用毒品者為病患性犯人之健康
    權，兼顧保護社會安全及恪遵正當法律程序，確保法治國公
    平法院之具體實現。又本於權力分立原則，法院對檢察官職
    權行使，應予以尊重，雖非謂不得為適度之司法審查，惟對
    於施用毒品者本次所犯如距最近1次觀察、勒戒或強制戒治
    執行完畢釋放後，已逾3年者，檢察官既得本於立法者所賦
    與之職權裁量是否聲請法院裁定觀察、勒戒或為命附條件（
    現行法僅能附命完成戒癮治療）緩起訴處分之多元化處遇，
    即聲請法院裁定機構內之觀察、勒戒並非檢察官所得採取之
    唯一途徑，法院自不能僭越檢察官之職權，逕對施用毒品者
    裁定應予觀察、勒戒或強制戒治。雖修正後之毒品危害防制
    條例第35條之1第2款規定：「審判中之案件，由法院或少年
    法院（地方法院少年法庭）依修正後規定處理；依修正後規
    定應為不起訴處分或不付審理之裁定者，法院或少年法院（
    地方法院少年法庭）應為免刑之判決或不付審理之裁定。」
    另該條款之立法說明亦謂：「若該等案件於修正施行前已繫
    屬於法院或少年法院（地方法院少年法庭）者，『為求程序
    之經濟，法院或少年法院（地方法院少年法庭）應依修正施
    行後之規定處理，即應依職權為觀察、勒戒或強制戒治之裁
    定』」等語，似欲透過立法說明由法院依職權裁定觀察、勒
    戒或強制戒治，以替代第20條第1項、第2項所定應由檢察官
    提出觀察、勒戒或強制戒治之聲請，惟若檢察官之「起訴之
    程序違背規定」，法院當不能「為求程序之經濟」便宜行事
    ，而應嚴守程序上之正義，尊重檢察官之裁量權，並保障施
    用毒品者能獲得妥適並完善治療或其他有利戒毒途徑處遇之
    機會（最高法院109年度台上字第3826號判決意旨參照）。
五、準此，本案被告前於88年間因施用毒品案件，經法院裁定令
    入勒戒處所觀察、勒戒後，因認有繼續施用毒品之傾向，再
    經法院令入戒治處所施以強制戒治，於89年10月21日因停止
    戒治出監，並於90年5月18日期滿未經撤銷而執行完畢等情
    ，有臺灣高等法院被告前案紀錄表在卷可憑。而被告本件施
    用第二級毒品之犯罪時點係96年11月22日晚上10時許，與前
    揭強制戒治執行完畢之90年5月18日相距已逾3年。縱使被告
    於期間曾多次因犯施用毒品罪，經起訴、判刑或執行，依前
    開說明，仍應依修正後之毒品危害防制條例第20條第3項、
    現行第24條等規定，由檢察官基於一次性之整體規劃而重啟
    處遇程序，視被告個案情形，是否適合「觀察、勒戒或強制
    戒治」或給予「附命完成戒癮治療緩起訴處分」之機會。檢
    察官逕予提起公訴，法院無從替代檢察官為上開合義務性之
    裁量處遇，依照首開說明，應認本件起訴程序違背規定，且
    無從補正，爰依刑事訴訟法第303條第1款、第307條規定，
    不經言詞辯論，逕為諭知公訴不受理之判決，以期適法。
六、沒收部分：
  ㈠違禁物或專科沒收之物得單獨宣告沒收；第38條第2項、第3
    項之物、第38條之1第1項、第2項之犯罪所得，因事實上或
    法律上原因未能追訴犯罪行為人之犯罪或判決有罪者，得單
    獨宣告沒收，刑法第40條第2項、第3項復有明文。是依現行
    刑法關於沒收之規定，已具有獨立性之法律效果，而非僅屬
    從刑之性質，並不受本案罪刑部分之影響，故被告應諭知不
    受理判決之情形，縱未能訴追犯罪行為人之犯罪，則於檢察
    官業已同時載明聲請沒收銷燬或沒收之意旨，仍得於判決中
    併予宣告沒收。
  ㈡扣案之吸食器1組，為被告所有，且為供本案施用第二級毒品
    犯行所用之物，業據被告於警詢時供承明確（見偵卷第4頁
    反面）。本案雖因起訴程序違背規定而應為不受理之諭知，
    惟揆之前揭說明，本院考量該扣案之物品與被告本案施用毒
    品密切相關，且檢察官於起訴書亦已載明聲請沒收該扣案物
    品之旨，爰依刑法第38條第2項前段之規定，宣告沒收。
據上論斷，應依刑事訴訟法第303條第1款、第307條，刑法第38
條第2項前段、第40條第2項、第3項，判決如主文。
本案經檢察官李基彰提起公訴。
中　　華　　民　　國　　111 　年　　2 　　月　　16　　日
                  刑事第二庭  審判長法　官　  林卉聆
　　　　　　　　　                  法  官    林信宇
　　　　　　　　　                  法  官    陳雅菡
以上正本證明與原本無異。　　　　　　　　　　　　　　　　
如不服本判決應於收受判決後20日內向本院提出上訴書狀，並應
敘述具體理由。其未敘述上訴理由者，應於上訴期間屆滿後20日
內向本院補提理由書(均須按他造當事人之人數附繕本)「切勿逕
送上級法院」。　　　　　　　　　　　　　　　　　　　　　
          　　　　　　　　　　　　　書記官　  林義盛
中　　華　　民　　國　　111 　年　　2 　　月　　16　　日